【裁判字號】    98,小上,11
【裁判日期】    980423
【裁判案由】    清償消費款
【裁判全文】
臺灣臺南地方法院民事判決              98年度小上字第11號
上  訴  人  乙○○
訴訟代理人  甲○○律師
被上 訴 人  國泰世華商業銀行股份有限公司
法定代理人  丙○○
上列當事人間請求清償消費款事件，上訴人對於民國98年2月19
日本院臺南簡易庭97年度南小字第1548號第一審判決提起上訴，
本院判決如下：
    主  文
上訴駁回。
第二審訴訟費用由上訴人負擔。
    事實及理由
一、上訴意旨以：
  (一)上訴人為職業代班者，曾在新光三越百貨樓下之香港糖水舖
    擔任店員，惟於上訴人應徵受僱之際，店長丁○○要求上訴
    人繳交身分證件，上訴人不疑有他而交付之。未料，日前收
    到本院97年度司促字第15817號支付命令催繳信用卡款項，
    惟上訴人自始未向被上訴人申辦信用卡，乃依法聲明異議。
    從被上訴人在原審提出之信用卡申請書（下稱系爭申請書）
    發現其上字跡非屬上訴人所有，且通訊地址、現居電話、行
    動電話及二聯絡人等欄位，均與上訴人之情形不符，並從聯
    絡人欄中發現有丁○○之姓名，始知係丁○○冒用上訴人名
    義向被上訴人申辦信用卡使用，致積欠相當款項，上訴人已
    提出刑事告訴。
  (二)上訴人在原審97年9月18日審理期日係陳述未曾居住在系爭
    申請書通訊地址欄所載「南縣永康市○○街85號7樓之13」
    之住址，原判決卻認為上訴人抗辯未曾居住在系爭申請書所
    書立之地址，尚難憑採，顯有違誤。又系爭申請書上之戶籍
    電話（06）0000000，固與上訴人89年9月30日向匯通商業銀
    行申請信用卡記載戶籍地及電話相同，惟89年書立申請書所
    載該電話旁已註明：「無人接」。再者，系爭申請書上既有
    記載現居處之電話（06）0000000、行動電話0000000000，
    依一般徵信習慣，銀行應不會致電戶籍地之電話查詢，此為
    熟悉偽辦信用卡之丁○○所瞭解，是原審不得以戶籍地及戶
    籍地電話與89年申請書相同，作為上訴人抗辯是否可採之依
    據，應調查系爭申請書所載現居電話及行動電話之所有人為
    何人，如非上訴人所有，則系爭信用卡遭偽辦之可能性則為
    極高。就此，原審對於不黯法律之上訴人，未能適時地闡明
    ，致忽略重要爭點，而未能主張調查，顯然違背民事訴訟法
    第199條之規定，且足以影響判決結果，顯有判決違背法令
    之事由。
  (三)上訴人在原審聲請傳喚丁○○，原審未准傳喚，亦未於判決
    理由交代何以不予傳喚之理由，此有判決不備理由之當然違
    背法令事由，且足以影響原判決。上訴人一再否認系爭申請
    書之真正，原審固有將相關資料送請內政部警政署刑事警察
    局鑑定，然內政部警政署刑事警察局鑑定以97年11月3日刑
    鑑字第0970161338號函回覆：「經檢視本次囑鑑資料，發現
    僅現有資料無法鑑定；如有續鑑之必要，請先敘明本次囑鑑
    資料中，何項文件為爭議（系爭、爭執、待釐清、當事人否
    認者）文件及比對（標準，無爭議，經當事者確認無誤）文
    件後，再蒐集比對對象平日所寫，與爭議字跡相同書寫方式
    之類同字跡多件，連同原囑鑑資料，於98年2月後，彙送本
    局憑辦。」等語，可知原審在囑託鑑定時，並未呈現完整資
    料，則原審初認有鑑定之必要並囑託鑑定，嗣刑事警察局回
    覆如上後，又認為無鑑定必要，而未補齊資料送鑑，顯有判
    決理由矛盾。且原判決未於判決理由內說明何以不再送請鑑
    定，此亦有判決不備理由之當然違背法令事由，並影響原判
    決結果。
  (四)並聲明：原判決廢棄；被上訴人在第一審之訴駁回。
二、按關於請求給付金錢或其他代替物或有價證券之訴訟，其標
    的金額或價額在10萬元以下者，適用小額程序；對於小額程
    序之第一審裁判之上訴或抗告，非以其違背法令為理由，不
    得為之；再上訴狀內應記載上訴理由，表明下列各款事項：
    一原判決所違背之法令及具體內容。二依訴訟資料可認為原
    判決有違背法令之具體事實，民事訴訟法第436條之8第1項
    、同條之24第2項、同條之25分別定有明文。又依同法第436
    條之32準用同法第468條、第469條第1款至第5款之規定，判
    決不適用法規或適用不當者，為違背法令，而判決有同法第
    469條第1款至第5款情形之一者，為當然違背法令。是當事
    人對於小額程序之第一審判決提起上訴，如依民事訴訟法第
    468條規定，以第一審判決有不適用法規或適用法規不當為
    理由時，其上訴狀或理由書應有具體之指摘，並揭示該法規
    之條項或其內容，若係成文法以外之法則，應揭示該法則之
    旨趣，倘為司法院解釋或最高法院之判例，則應揭示該判解
    之字號或其內容，如以民事訴訟法第469條第1款至第5款所
    列情形為理由時，其上訴狀或理由書，應揭示合於該條款之
    事實，上訴狀或理由書如未依此項方法表明，或其所表明者
    ，顯與上開法條規定之情形不相合時，即難認為已對第一審
    判決之違背法令有具體之指摘，其上訴自難認為合法。本件
    上訴人主張：(1)其於原審係陳述未曾居住在系爭申請書通訊
    地址欄所載「南縣永康市○○街85號7樓之13」之住址，原
    判決竟以上訴人抗辯未曾居住在系爭申請書所書立之地址，
    認上訴人主張尚難憑採。(2)原審不得以系爭申請書記載戶籍
    地及戶籍地電話與上訴人於89年9月30日申請書相同，作為
    上訴人抗辯是否可採之依據。依上訴人上開主張可知上訴人
    並未具體指摘原判決有何違背法令之事由，而原判決亦無不
    適用法規、適用法規不當，或有民事訴訟法第496條第1款至
    第5款所列違背法令之情形，核與上訴之法定程式即有未合
    ，自難謂為合法。
三、按小額程序判決書得僅記載主文，就當事人有爭執事項，於
    必要時得加記理由要領。前項判決得於訴狀或言詞辯論筆錄
    上記載之。民事訴訟法第436條之18第1項、第2項分別定有
    明文，考其立法理由為「為提昇法院迅速辦理小額事件之效
    率，充分發揮小額程序之簡速功能，小額程序判決書之製作
    方式應予簡化，爰予明定之。」，是小額程序判決書，本得
    簡化僅記載主文即可，對於當事人有爭執之事項，僅於必要
    時加記理由要領。又小額事件之上訴程序，不得以原判決不
    備理由或理由矛盾為由，指摘原判決為違背法令，此觀民事
    訴訟法第436條之32第2項僅準用同法第468條、第469條第1
    款至第5款之規定，但並無準用同法第469條第6款關於「判
    決不備理由或理由矛盾」之規定即明。上訴人主張：(1)其於
    原審聲請傳喚證人丁○○，原審未准傳喚，亦未於判決理由
    內交代何以不予傳喚之理由，(2)原審囑託刑事警察局鑑定信
    用卡申請書上字跡一案，其即認有鑑定之必要，嗣刑事警察
    局函覆如有續鑑之必要，補齊資料彙送憑辦，原審又認為無
    鑑定必要而未予續鑑，且未於判決理由內說明何以不再送請
    鑑定之理由。認原判決有判決不備理由及理由矛盾之當然違
    背法令事由。惟依上開說明，上訴人不得以原判決未傳喚證
    人丁○○及不再次補齊資料送請鑑定未說明理由，指摘原判
    決不備理由或理由矛盾之違背法令，上訴人執此為上訴理由
    ，其上訴自難認為合法。
四、末按民事訴訟法第199條第2項規定，審判長應向當事人發問
    或曉諭，令其陳述事實、聲明證據，或為其他必要之聲明及
    陳述，其所聲明及陳述有不明瞭或不完足者，應令其敘明或
    補充之云云，此為審判長（或獨任推事）因定訴訟關係之闡
    明權，同時並為其義務，故審判長對於訴訟關係未盡此項必
    要之處置，違背闡明之義務者，其訴訟程序即有重大瑕疵，
    而基此所為之判決，亦屬違背法令（最高法院43年台上字第
    12號判例意旨參照）；民事訴訟採辯論主義，舉凡法院判決
    之範圍及為判決基礎之訴訟資料均應以當事人所聲明及所主
    張者為限。審判長之闡明義務或闡明權之行使，亦應限於辯
    論主義之範疇，不得任加逾越，故審判長尚無闡明令當事人
    提出新訴訟資料之義務。且法院有無不能得心證或有無其他
    必要情形，非依職權調查證據不可，乃一種事實，法院未為
    職權調查證據，究不生違背法令問題，非得據為第三審上訴
    理由（最高法院85年台上字第556號判決意旨參照）。上訴
    人主張：應查明系爭申請書所載現居電話（06）0000000及
    行動電話0000000000為何人所有，如非上訴人所有，則系爭
    信用卡遭偽辦之可能性極高，原審未適時闡明曉諭上訴人聲
    請調查系爭申請書所載現居電話（06）0000000及行動電話
    0000000000為何人所有，致上訴人忽略重要爭點，而未主張
    調查，顯然違背民事訴訟法第199條之規定，且足以影響判
    決結果，有判決違背法令之情事一節，惟查：上訴人雖主張
    系爭信用卡係遭店長丁○○冒名申請，然原審曉諭上訴人「
    是否請求店長出庭作證？」，上訴人僅稱「我去應徵時都有
    交證件，與店長很久沒聯絡了」等語（見原審卷第33頁），
    足認原審已依民事訴訟法第199條第2項規定，向上訴人曉諭
    聲明證據，惟上訴人既未聲請證人丁○○到庭作證，亦未聲
    請調查系爭申請書所載現居電話（06）0000000及行動電話
    0000000000為何人所有，難認原審有何違背闡明之義務。至
    原審未依職權調查系爭申請書所載現居電話（06）0000000
    及行動電話0000000000為何人所有，依上開說明，亦不生違
    背法令之問題，上訴人主張原判決違背法令，為無理由。
四、綜上各情，依上訴人上訴理由，或未具體指摘原判決有何違
    背法令之事由，而原判決亦無不適用法規、適用法規不當，
    或有民事訴訟法第496條第1款至第5款所列違背法令之情形
    ，核與上訴之法定程式不合，上訴不合法；況小額事件之上
    訴程序，不得以原判決不備理由或理由矛盾為由，指摘原判
    決為違背法令，惟上訴理由仍以原判決不備理由或理由矛盾
    ，難謂其上訴為合法；又原審已依民事訴訟法第199條第2項
    規定，向上訴人曉諭聲明證據，上訴意旨指摘原審違背闡明
    義務，訴訟程序有重大瑕疵之違背法令，求予廢棄改判，顯
    無理由，爰不經言詞辯論駁回之。
五、據上論結，本件上訴為無理由，依民事訴訟法第436條之29
    第2款、第436條之32第1項、第2項、第436條之19第1項、第
    449條、第78條，判決如主文。
中    華    民    國    98    年    4     月    23    日
                  民事第二庭  審判長法  官  林念祖
                                    法  官  翁金緞
                                    法  官  張桂美
以上正本證明與原本無異。
本件不得上訴。
中    華    民    國    98    年    4     月    23    日
                                    書記官  謝安青


司法院資訊處製作；財團法人民間司法改革基金會備份。
